ACORDAO-COMPLETO-2514059

ACÓRDÃO 4486/2022 ATA 29/2022 - SEGUNDA CÂMARA

VISTOS, relatados e discutidos estes autos da Tomada de Contas Especial instaurada pelo Fundo Nacional de Desenvolvimento da Educação, tendo como responsáveis os Srs. Alceu Barros de Araújo e Jacob Pereira da Silva, Prefeitos de Pedrão/BA nos períodos de 1º/1/2009 a 31/12/2012 e 1º/1/2013 a 31/12/2016, respectivamente, em razão da omissão no dever de prestar contas dos recursos recebidos por força do Convênio/FNDE 702334/2010 e do Programa Dinheiro Direto na Escola - PDDE, exercício de 2010.
ACORDAM os Ministros do Tribunal de Contas da União, reunidos em Sessão da Segunda Câmara, ante as razões expostas pelo Relator, em:
9.1. com fundamento nos arts. 1º, inciso I, 16, inciso III, alínea "a", 19, caput, e 23, inciso III, da Lei 8.443/1992, julgar irregulares as contas dos Srs. Alceu Barros de Araújo e Jacob Pereira da Silva, condenando-os ao pagamento das importâncias a seguir especificadas, atualizadas monetariamente e acrescidas dos juros de mora, calculados a partir das datas constantes do quadro abaixo até a data do efetivo recolhimento, com a fixação do prazo de 15 (quinze) dias, a contar das notificações, para comprovarem, perante o Tribunal (art. 214, inciso III, alínea "a", do Regimento Interno/TCU) , o recolhimento das quantias ao Fundo Nacional de Desenvolvimento da Educação, abatidas as parcelas já pagas, na forma prevista na legislação em vigor:
9.1.1. Sr. Alceu Barros de Araújo:
	Data de ocorrência
	Valor histórico (R$) 
	Débito / Crédito

	30/10/2010
	13.000,00
	Débito

	4/1/2011
	306.434,44
	Débito

	8/3/2012
	153.217,22
	Débito

	11/6/2014
	37.116,44
	Crédito

	30/11/2017
	60,55
	Crédito

9.1.2. Sr. Jacob Pereira da Silva:
	Data de ocorrência
	Valor histórico (R$) 

	11/6/2014
	37.116,44

9.2. aplicar aos Srs. Alceu Barros de Araújo e Jacob Pereira da Silva, individualmente, a multa prevista no art. 57 da Lei 8.443/1992, nos valores de R$ 70.000,00 (setenta mil reais) e R$ 6.000,00 (seis mil reais) , respectivamente, fixando-lhes o prazo de 15 (quinze) dias, a contar das notificações, para que comprovem, perante o Tribunal (art. 214, inciso III, alínea "a", do Regimento Interno/TCU) , o recolhimento da dívida ao Tesouro Nacional, atualizada monetariamente desde a data deste Acórdão até a do efetivo recolhimento, se for paga após o vencimento, na forma da legislação em vigor:
9.3. autorizar, caso requerido, nos termos do art. 26 da Lei 8.443/1992 c/c o art. 217 do Regimento Interno/TCU, o parcelamento das dívidas em até 36 (trinta e seis) parcelas mensais e sucessivas, sobre as quais incidirão os correspondentes acréscimos legais (débito: atualização monetária e juros; multa: atualização monetária) , esclarecendo aos responsáveis que a falta de pagamento de qualquer parcela importará no vencimento antecipado do saldo devedor, sem prejuízo das demais medidas legais;
9.4. autorizar, desde logo, a cobrança judicial das dívidas, caso não atendidas as notificações, nos termos do art. 28, inciso II, da Lei 8.443/1992; e
9.5. enviar cópia deste Acórdão à Procuradoria da República no Estado da Bahia, com fundamento no art. 209, § 7º, do Regimento Interno/TCU, para adoção das medidas cabíveis, bem como ao Fundo Nacional de Desenvolvimento da Educação, para ciência.

Tomada de Contas Especial instaurada pelo Fundo Nacional de Desenvolvimento da Educação, tendo como responsáveis os Srs. Alceu Barros de Araújo e Jacob Pereira da Silva, Prefeitos do Município de Pedrão/BA nos períodos de 1º/1/2009 a 31/12/2012 e 1º/1/2013 a 31/12/2016, respectivamente, em razão da omissão no dever de prestar contas dos recursos recebidos por força do Convênio 702334/2010 e do Programa Dinheiro Direto na Escola  PDDE, exercício de 2010.

Segunda Câmara

Município de Pedrão/BA.

3. Responsáveis: Alceu Barros de Araujo (XXX.839.755-XX); e Jacob Pereira da Silva (XXX.314.755-XX).

13.1. Ministros presentes: Bruno Dantas (Presidente), Augusto Nardes, Aroldo Cedraz e Antonio Anastasia.
13.2. Ministros-Substitutos presentes: Marcos Bemquerer Costa (Relator) e André Luís de Carvalho.

MARCOS BEMQUERER

Adoto como Relatório, com pequenos ajustes de forma, a instrução produzida no âmbito da Secretaria de Controle Externo de Tomada de Contas Especial (Secex/TCE) , vazada nos seguintes termos (peça 60) :
"INTRODUÇÃO
Cuidam os autos de tomada de contas especial instaurada pelo Fundo Nacional de Desenvolvimento da Educação, em desfavor de Alceu Barros de Araújo, Prefeito Pedrão/BA no período de 1º/1/2009 a 31/12/2012, e de Jacob Pereira da Silva, Prefeito no período de 1º/1/2013 a 31/12/2016, em razão da omissão no dever de prestar contas dos recursos recebidos por força do Convênio 702334/2010, cujo prazo encerrou-se em 16/7/2017, e dos recursos recebidos por força do Programa Dinheiro Direto na Escola - PDDE, no exercício de 2010, cujo prazo encerrou-se em 28/2/2011.
HISTÓRICO
Convênio 702334/2010.
O Convênio 702334/2010 (peça 3, p. 94-104) tinha como objeto a construção de escola, no âmbito do Programa Nacional de Reestruturação e Aparelhagem da Rede Escolar Pública de Educação Infantil - PROINFÂNCIA.
De acordo com o 8º Termo Aditivo (peça 3, p. 119-120) , a vigência do ajuste foi prorrogada para 17/5/2017, e a prestação de contas deveria ter sido apresentada no prazo máximo de 60 dias após o término da vigência, ou seja, até 16/7/2017, nos termos da Cláusula Décima Sétima, do Convênio 702334/2010 (peça 3, p. 101) .
Os recursos repassados pelo FNDE ao município de Pedrão/BA, no âmbito do Convênio 702334/2010, totalizaram R$ 459.651,66 (peça 3, p. 6) .
O fundamento para a instauração da Tomada de Contas Especial, conforme consignado na matriz de responsabilização elaborada pelo tomador de contas (peça 3, p. 265) , foi a constatação da seguinte irregularidade:
'Omissão no dever legal de prestar contas.'
Os responsáveis Alceu Barros de Araújo e Jacob Pereira da Silva arrolados na fase interna foram devidamente comunicados e, diante da ausência de justificativas suficientes para elidir a irregularidade e da não devolução dos recursos, instaurou-se a tomada de contas especial.
No relatório (peça 3, p. 267-275) , o tomador de contas concluiu que o prejuízo importaria no valor original de R$ 459.651,66, imputando-se a responsabilidade a Alceu Barros de Araújo, Prefeito no período de 1º/1/2009 a 31/12/2012, e a Jacob Pereira da Silva, Prefeito no período de 1º/1/2013 a 31/12/2016, na condição de gestores dos recursos.
A Controladoria-Geral da União emitiu o relatório de auditoria (peça 6, p. 3-6) , em concordância com o relatório do tomador de contas. O certificado de auditoria e o parecer do dirigente do órgão de controle interno concluíram pela irregularidade das presentes contas (peça 6, p. 710) .
O ministro responsável pela área atestou haver tomado conhecimento das conclusões contidas no relatório e certificado de auditoria, bem como do parecer conclusivo do dirigente do órgão de controle interno, manifestando-se pela irregularidade das contas, e determinou o encaminhamento do processo ao Tribunal de Contas da União (peça 7) .
Programa Dinheiro Direto na Escola - PDDE - exercício de 2010.
Os recursos repassados pelo FNDE ao município de Pedrão/BA, no âmbito do Programa Dinheiro Direto na Escola - PDDE, no exercício de 2010, totalizaram R$ 13.000,00 (peça 3, p. 215) .
O fundamento para a instauração da Tomada de Contas Especial, conforme consignado na matriz de responsabilização elaborada pelo tomador de contas (peça 3, p. 265) , foi a constatação da seguinte irregularidade:
'Omissão no dever legal de prestar contas.'
O responsável Alceu Barros de Araújo arrolado na fase interna foi devidamente comunicado e, diante da ausência de justificativas suficientes para elidir a irregularidade e da não devolução dos recursos, instaurou-se a tomada de contas especial.
No relatório (peça 3, p. 267-275) , o tomador de contas concluiu que o prejuízo importaria no valor original de R$ 13.000,00, imputando-se a responsabilidade a Alceu Barros de Araújo, Prefeito no período de 1º/1/2009 a 31/12/2012, na condição de gestor dos recursos.
A Controladoria-Geral da União emitiu o relatório de auditoria (peça 6, p. 3-6) , em concordância com o relatório do tomador de contas. O certificado de auditoria e o parecer do dirigente do órgão de controle interno concluíram pela irregularidade das presentes contas (peça 6, p. 7-10) .
O ministro responsável pela área atestou haver tomado conhecimento das conclusões contidas no relatório e certificado de auditoria, bem como do parecer conclusivo do dirigente do órgão de controle interno, manifestando-se pela irregularidade das contas, e determinou o encaminhamento do processo ao Tribunal de Contas da União (peça 7) .
Em instrução de peça 11, foi proposta diligência ao Banco do Brasil S/A para obtenção de extrato completo da conta específica do Convênio 702334/2010.
Em resposta à diligência, o Banco do Brasil S/A encaminhou a documentação nas peças 16 a 18.
Na instrução de peça 22, analisando-se os documentos juntado aos autos, concluiu-se pela necessidade de realização de citação e audiência para as irregularidades abaixo:
Irregularidade 1: não comprovação da boa e regular aplicação dos recursos federais repassados ao município de Pedrão/BA, em face da omissão no dever de prestar contas dos valores transferidos, no âmbito do Convênio 702334/2010, cujo prazo encerrou-se em 16/7/2017.
Evidência da irregularidade: documento técnico presente na peça 3, p. 208-209.
Normas infringidas: art. 37, caput, c/c o art. 70, parágrafo único, da Constituição da República Federativa do Brasil; art. 93 do Decreto-lei 200/1967; art. 66 do Decreto 93.872/1986; art. 56 da Portaria Interministerial 127/2008; e Cláusula Décima Sétima do Termo do Convênio 702334/2010.
Débitos relacionados ao responsável Alceu Barros de Araújo:
	Data
	Valor (R$) 
	Débito/Crédito

	4/1/2011
	306.434,44
	Débito

	8/3/2012
	153.217,22
	Débito

	11/6/2014
	  37.116,44
	Crédito

	30/11/2017
	         60,55
	Crédito

Cofre credor: Fundo Nacional de Desenvolvimento da Educação.
Responsável: Alceu Barros de Araújo.
Conduta: não demonstrar a boa e regular aplicação dos recursos federais recebidos e geridos por meio do Convênio 702334/2010, em face da omissão na prestação de contas, cujo prazo encerrou-se em 16/7/2017.
Nexo de causalidade: a conduta descrita impediu o estabelecimento do nexo causal entre as possíveis despesas efetuadas com os recursos recebidos, no âmbito do Convênio 702334/2010, em afronta ao art. 37, caput, c/c o art. 70, parágrafo único, da Constituição da República Federativa do Brasil; art. 93 do Decreto-lei 200/1967; art. 66 do Decreto 93.872/1986; art. 56 da Portaria Interministerial 127/2008; e Cláusula Décima Sétima do Termo do Convênio 702334/2010.
Culpabilidade: não há excludentes de ilicitude, de culpabilidade e de punibilidade; é razoável supor que o responsável tinha consciência da ilicitude de sua conduta; era exigível conduta diversa da praticada, qual seja, desincumbir-se do seu dever por meio da apresentação da prestação de contas no prazo e forma devidos ou disponibilizar as condições materiais mínimas e necessárias para que seu sucessor pudesse prestar contas.
Débitos relacionados ao responsável Jacob Pereira da Silva:
	Data
	Valor (R$) 

	11/6/2014
	37.116,44

Cofre credor: Fundo Nacional de Desenvolvimento da Educação.
Responsável: Jacob Pereira da Silva.
Conduta: não demonstrar a boa e regular aplicação dos recursos federais recebidos e geridos por meio do Convênio 702334/2010, em face da omissão na prestação de contas, cujo prazo encerrou-se em 16/7/2017.
Nexo de causalidade: a conduta descrita impediu o estabelecimento do nexo causal entre as possíveis despesas efetuadas com os recursos recebidos, no âmbito do Convênio 702334/2010, em afronta ao art. 37, caput, c/c o art. 70, parágrafo único, da Constituição da República Federativa do Brasil; art. 93 do Decreto-lei 200/1967; art. 66 do Decreto 93.872/1986; art. 56 da Portaria Interministerial 127/2008; e Cláusula Décima Sétima do Termo do Convênio 702334/2010.
Culpabilidade: não há excludentes de ilicitude, de culpabilidade e de punibilidade; é razoável supor que o responsável tinha consciência da ilicitude de sua conduta; era exigível conduta diversa da praticada, qual seja, desincumbir-se do seu dever por meio da apresentação da prestação de contas no prazo e forma devidos ou disponibilizar as condições materiais mínimas e necessárias para que seu sucessor pudesse prestar contas.
Encaminhamento: citação.
Irregularidade 2: não disponibilização das condições materiais mínimas e necessárias para que o sucessor pudesse apresentar a prestação de contas do Convênio 702334/2010, cujo prazo encerrouse em 16/7/2017.
Evidência da irregularidade: documento técnico presente na peça 3, p. 208-209.
Normas infringidas: art. 37, caput, c/c o art. 70, parágrafo único, da Constituição da República Federativa do Brasil; art. 93 do Decreto-lei 200/1967; art. 66 do Decreto 93.872/1986; art. 56 da Portaria Interministerial 127/2008; e Cláusula Décima Sétima do Termo do Convênio 702334/2010.
Responsáveis: Alceu Barros de Araújo e Jacob Pereira da Silva.
Conduta: não disponibilizar as condições materiais mínimas e necessárias para que o sucessor pudesse apresentar a prestação de contas do Convênio 702334/2010.
Nexo de causalidade: a conduta descrita impediu o estabelecimento do nexo causal entre as possíveis despesas efetuadas com os recursos recebidos, no âmbito do Convênio 702334/2010, em afronta ao art. 37, caput, c/c o art. 70, parágrafo único, da Constituição da República Federativa do Brasil; art. 93 do Decreto-lei 200/1967; art. 66 do Decreto 93.872/1986; art. 56 da Portaria Interministerial 127/2008; e Cláusula Décima Sétima do Termo do Convênio 702334/2010.
Culpabilidade: não há excludentes de ilicitude, de culpabilidade e de punibilidade; é razoável supor que os responsáveis tinham consciência da ilicitude de suas condutas; era exigível conduta diversa da praticada, qual seja, disponibilizar as condições materiais mínimas e necessárias para que o sucessor pudesse prestar contas.
Encaminhamento: audiência.
Irregularidade 3: não comprovação da boa e regular aplicação dos recursos federais repassados ao município de Pedrão/BA, em face da omissão no dever de prestar contas dos valores transferidos, no âmbito do Programa Dinheiro Direto na Escola - PDDE, no exercício de 2010, cujo prazo encerrou-se em 28/2/2011.
Evidência da irregularidade: documento técnico presente na peça 3, p. 246-247.
Normas infringidas: art. 37, caput, c/c o art. 70, parágrafo único, da Constituição da República Federativa do Brasil; art. 93 do Decreto-lei 200/1967; art. 66 do Decreto 93.872/1986; e art. 31, § 6º, da Resolução CD/FNDE 3/2010.
Débitos relacionados ao responsável Alceu Barros de Araújo:
	Data de ocorrência
	Valor histórico (R$) 

	30/10/2010
	13.000,00

Cofre credor: Fundo Nacional de Desenvolvimento da Educação.
Responsável: Alceu Barros de Araújo.
Conduta: não demonstrar a boa e regular aplicação dos recursos federais recebidos e geridos por meio do Programa Dinheiro Direto na Escola - PDDE, no exercício de 2010, em face da omissão na prestação de contas, cujo prazo encerrou-se em 28/2/2011.
Nexo de causalidade: a conduta descrita impediu o estabelecimento do nexo causal entre as possíveis despesas efetuadas com os recursos recebidos, no âmbito do Programa Dinheiro Direto na Escola - PDDE, no exercício de 2010, em afronta ao art. 37, caput, c/c o art. 70, parágrafo único, da Constituição da República Federativa do Brasil; art. 93 do Decretolei 200/1967; art. 66 do Decreto 93.872/1986; e art. 31, § 6º, da Resolução CD/FNDE 3/2010.
Culpabilidade: não há excludentes de ilicitude, de culpabilidade e de punibilidade; é razoável supor que o responsável tinha consciência da ilicitude de sua conduta; era exigível conduta diversa da praticada, qual seja, desincumbir-se do seu dever por meio da apresentação da prestação de contas no prazo e forma devidos e estabelecer o prazo máximo de 30 dias para que a UEx apresentasse a respectiva prestação de contas ou a devolução dos recursos.
Encaminhamento: citação.
Irregularidade 4: não cumprimento do prazo para apresentação de prestação de contas.
Descrição da irregularidade: não cumprimento do prazo originalmente estipulado para prestação de contas do Programa Dinheiro Direto na Escola (PDDE) , a cargo da unidade executora (UEx) vinculada ao município de Pedrão/BA, cujo prazo encerrou-se em 28/2/2011.
Evidência da irregularidade: documento técnico presente na peça 3, p. 246-247.
Normas infringidas: art. 37, caput, c/c o art. 70, parágrafo único, da Constituição da República Federativa do Brasil; art. 93 do Decreto-lei 200/1967; art. 66 do Decreto 93.872/1986; e art. 31, § 6º, da Resolução CD/FNDE 3/2010.
Responsável: Alceu Barros de Araújo.
Conduta: não zelar para que a unidade executora vinculada ao município de Pedrão/BA prestasse contas dos recursos que recebeu, no âmbito do Programa Dinheiro Direto na Escola - PDDE, no exercício de 2010, cujo prazo se encerrou no dia 28/2/2011.
Nexo de causalidade: a conduta descrita impediu o estabelecimento do nexo causal entre as possíveis despesas efetuadas com os recursos recebidos, no âmbito do Programa Dinheiro Direto na Escola (PDDE) , no exercício de 2010, em afronta ao art. 37, caput, c/c o art. 70, parágrafo único, da Constituição da República Federativa do Brasil; art. 93 do Decreto-lei 200/1967; art. 66 do Decreto 93.872/1986; e art. 31, § 6º, da Resolução CD/FNDE 3/2010.
Culpabilidade: não há excludentes de ilicitude, de culpabilidade e de punibilidade; é razoável supor que o responsável tinha consciência da ilicitude de sua conduta; era exigível conduta diversa da praticada, qual seja, estabelecer o prazo máximo de 30 dias para que a UEx apresentasse a respectiva prestação de contas ou a devolução dos recursos.
Encaminhamento: audiência.
Em cumprimento ao pronunciamento da unidade (peça 24) , foram efetuadas citação e audiência dos responsáveis, nos moldes adiante:
Alceu Barros de Araújo - promovida a citação e audiência do responsável, conforme delineado adiante:
	Comunicação: Ofício 43193/2020-TCU/Seproc (peça 29) .
Data da Expedição: 27/8/2020.
Data da Ciência: 15/9/2020 (peça 31) .
Nome Recebedor: Jucilene Reis Santos.
Observação: ofício enviado para o endereço do responsável, conforme pesquisa de endereço no sistema da Receita Federal (peça 27) .
Fim do prazo para a defesa: 30/9/2020.

Jacob Pereira da Silva - promovida a citação e audiência do responsável, conforme delineado adiante:
	Comunicação: Ofício 32066/2020-TCU/Seproc (peça 30) .
Data da Expedição: 27/8/2020.
Data da Ciência: 30/9/2020 (peça 32) .
Nome Recebedor: Jaqueline de T. S. Silva.
Observação: ofício enviado para o endereço do responsável, conforme pesquisa de endereço no sistema da Receita Federal (peça 28) .
Fim do prazo para a defesa: 15/10/2020.

Conforme Despacho de Conclusão das Comunicações Processuais (peça 43) , informa-se que as providências inerentes às comunicações processuais foram concluídas.
Transcorrido o prazo regimental, o responsável Alceu Barros de Araújo apresentou defesa, conforme documentos de peças 33 a 41, e o responsável Jacob Pereira da Silva permaneceu silente, devendo ser considerado revel, nos termos do art. 12, § 3º, da Lei 8.443/1992.
Em instrução de peça 46, ao analisar as alegações de defesa do responsável Alceu Barros de Araújo, constatou-se a possível apresentação de prestação de contas intempestiva do Convênio 702334/2010, razão pela qual foi proposta a realização de diligência ao FNDE, para que encaminhasse documento técnico acerca da análise da suposta prestação de contas.
Em resposta à diligência, o FNDE encaminhou diversos documentos, dentre eles o Ofício 22730/2021 (peça 54) e a Informação 2687/2021 (peça 56) .
ANÁLISE DOS PRESSUPOSTOS DE PROCEDIBILIDADE DA IN/TCU 71/2012
Apreciação do Prejuízo ao Contraditório e Ampla Defesa
Verifica-se que não houve o transcurso de mais de dez anos desde o fato gerador sem que tenha havido a notificação dos responsáveis, pela autoridade administrativa federal competente (art. 6º, inciso II, c/c art. 19, da IN/TCU 71/2012, modificada pela IN/TCU 76/2016) , conforme abaixo demonstrado:
Convênio 702334/2010: o fato gerador da irregularidade sancionada ocorreu em 17/7/2017, haja vista que o vencimento do prazo para prestação de contas deu-se em 16/7/2017, e o responsável Jacob Pereira da Silva foi notificado sobre a irregularidade, pela autoridade administrativa competente, por meio do ofício acostado à peça 3, p. 191-192, recebido em 15/9/2017, conforme AR (peça 3, p. 201) , bem como o responsável Alceu Barros de Araújo foi notificado sobre a irregularidade, pela autoridade administrativa competente, por meio do ofício acostado à peça 3, p. 195-196, recebido em 18/9/2017, conforme AR (peça 3, p. 203) ; e
Programa Dinheiro Direto na Escola - PDDE - exercício de 2010: o fato gerador da irregularidade sancionada ocorreu em 1º/3/2011, haja vista que o vencimento do prazo para prestação de contas deu-se em 28/2/2011, e o responsável Alceu Barros de Araújo foi notificado sobre a irregularidade, pela autoridade administrativa competente, por meio do ofício acostado à peça 3, p. 236, recebido em 15/12/2014, conforme AR (peça 3, p. 241) .
Valor de Constituição da TCE
Verifica-se, ainda, que o valor atualizado do débito apurado (sem juros) , em 1º/1/2017, é de R$ 693.572,99, portanto, superior ao limite mínimo de R$ 100.000,00, na forma estabelecida conforme os arts. 6º, inciso I, e 19, da IN/TCU 71/2012, modificada pela IN/TCU 76/2016.
OUTROS DÉBITOS NOS SISTEMAS DO TCU COM OS MESMOS RESPONSÁVEIS
Informa-se que foi encontrado débito imputável a um dos responsáveis em outro processo no Tribunal:
	Responsável
	Processo

	Alceu Barros de Araújo
	Processo 001.189/2009-0 (TCE, encerrado) 

A tomada de contas especial está, assim, devidamente constituída e em condição de ser instruída.
EXAME TÉCNICO			
Em relação ao Convênio 702334/2010, da análise dos documentos presentes nos autos verifica-se que Alceu Barros de Araújo e Jacob Pereira da Silva eram as pessoas responsáveis pela gestão e execução dos recursos federais recebidos à conta do Convênio 702334/2010, e que o Sr. Sosthenes Serravalle Campos era a pessoa responsável pela respectiva prestação de contas, cuja eventual responsabilização foi afastada, nos seguintes termos da instrução de peça 22:
'28.	No caso em exame, apesar do prazo para prestação de contas ter se encerrado em 16/7/2017, durante o período de gestão do Sr. Sosthenes Serravalle Campos, este adotou medidas legais de resguardo ao erário, conforme comunicação ao FNDE (peça 3, p. 141-143) e Representação protocolizada junto ao Ministério Público Federal (peça 3, p. 146-148) .
29.	Tendo em vista as providências adotadas pelo Sr. Sosthenes Serravalle Campos, há presunção de que não houve a disponibilização, pelos ex-Prefeitos, das condições materiais mínimas e necessárias para que o Sr. Sosthenes Serravalle Campos pudesse apresentar a prestação de contas, cumprindo ouvi-los nos autos para que apresentem razões de justificativa para a falha apontada ou elementos probatórios de que o fizeram.'
Verifica-se que foi dada oportunidade de defesa aos agentes responsabilizados na fase interna, em obediência aos princípios constitucionais que asseguram o direito ao contraditório e à ampla defesa (art. 5º, inciso LV, da Constituição Federal) , conforme detalhado no item 'Análise dos Pressupostos de Procedibilidade da IN/TCU 71/2012', subitem 'Apreciação do Prejuízo ao Contraditório e Ampla Defesa'.
Entretanto, os responsáveis não apresentaram justificativas suficientes para elidir as irregularidades e não recolheram o montante devido aos cofres do Fundo Nacional de Desenvolvimento da Educação, razão pela qual suas responsabilidades foram mantidas.
Quanto ao Programa Dinheiro Direto na Escola - PDDE - exercício de 2010, da análise dos documentos presentes nos autos, verifica-se que Alceu Barros de Araújo era a pessoa responsável pela gestão e execução dos recursos federais recebidos à conta do programa, bem como pela apresentação da respectiva prestação de contas.
Verifica-se que foi dada oportunidade de defesa ao agente responsabilizado na fase interna, em obediência aos princípios constitucionais que asseguram o direito ao contraditório e à ampla defesa (art. 5º, inciso LV, da Constituição Federal) , conforme detalhado no item 'Análise dos Pressupostos de Procedibilidade da IN/TCU 71/2012', subitem 'Apreciação do Prejuízo ao Contraditório e Ampla Defesa'.
Entretanto, o responsável não apresentou justificativas suficientes para elidir a irregularidade e não recolheu o montante devido aos cofres do Fundo Nacional de Desenvolvimento da Educação, razão pela qual sua responsabilidade foi mantida.
Constatada a possível apresentação de prestação de contas intempestiva do Convênio 702334/2010, realizou-se diligência ao FNDE para que encaminhasse documento técnico acerca da análise dessa documentação.
Em resposta à diligência, o FNDE encaminhou o Ofício 22730/2021 (peça 54) , esclarecendo que, na Informação 960/2020 (peça 45) , erroneamente foi relatada a existência de ofícios que se referiam à documentação intempestiva de prestação de contas apresentada pelo responsável Alceu Barros de Araújo, mas tais documentos apenas apresentaram alegações de que foi realizado o preenchimento de informações da execução dos recursos do período de sua gestão.
Adicionalmente, o FNDE emitiu a Informação 2687/2021 (peça 56) , que registrou as seguintes informações:
'3. No tocante à documentação encaminhada pelo Sr. Alceu Barros de Araújo, cabe mencionar que não se refere à prestação de contas da transferência em questão. A referenciada documentação traz alegações de que foi realizado o preenchimento de informações da execução dos recursos do período de gestão do aludido ex-Prefeito (01/01/2009 a 31/12/2012) dentro do Sistema Integrado de Monitoramento Execução e Controle - SIMEC. Vale frisar que o preenchimento dessas informações inerentes ao acompanhamento da execução importa para efeito de liberação gradual dos montantes pactuados e monitoramento da obra, porém, não caracteriza o envio da prestação de contas da execução financeira do objeto.
4.	O envio da prestação de contas é um ato que deve ser realizado pelo gestor máximo da Entidade no respectivo sistema habilitado para o recebimento (Sistema SiGPC, no caso do Convênio em comento) quando da finalização da execução do objeto ou quando do fim da vigência do instrumento, sendo esse último dentro do prazo de 60 dias contados do final da vigência.
5.	A mera alegação da existência de dados de acompanhamento da execução em sistema divergente (SIMEC) do sistema em que deve ser formalizado o envio da prestação de contas do instrumento em questão (SiGPC) não é suficiente para adimplir a obrigação de prestação de contas e estabelecer completo nexo entre a receita disponibilizada, as despesas realizadas e o objeto executado.
6.	Há de se ressaltar que, uma vez constatado o não envio da prestação de contas pelo dirigente máximo da entidade no prazo normativo, os ex-gestores responsáveis pela execução de recursos repassados por esta Autarquia podem acessar os devidos sistemas para registro e envio dos dados da execução, a fim de cumprirem com a obrigação do envio da prestação de contas e eximirem-se da parte que lhes corresponde na execução do objeto.
7.	Esclareceremos que o ex-gestor não perde o acesso ao SiGPC, a senha de acesso permanece inalterada para que seja possível proceder a visualização de notificações encaminhadas pelo FNDE e enviar prestação de contas dos recursos por ele tenham sido executados. Caso o ex-gestor não possua mais a senha de acesso basta utilizar a funcionalidade 'esqueci minha senha' que a senha será encaminhada para o e-mail cadastrado por ele no 'Primeiro Acesso'. É importante verificar se o e-mail está correto, caso não esteja deverá solicitar alteração através do email: senha.sigpc.@fnde.gov.br.
8.	Nesse contexto, informamos que, em consulta ao SiGPC-Contas Online, sistema onde deve ser inserida a prestação de contas do Convênio nº 702334/2010, firmado entre esta Autarquia e a Prefeitura Municipal de Pedrão/BA, não foi constatado o preenchimento e envio de nenhum dado de prestação de contas do Convênio em comento. Assim, o Convênio permanece registrado na situação de Omisso/Inadimplente com efeito suspensivo, conforme consulta anexa SEI 2517354. Nesse contexto, esclarecemos que não há dados da prestação de contas do citado Convênio para que seja realizada análise e emissão de Nota Técnica.'
Da análise dos documentos técnicos enviados pelo FNDE, é possível concluir que não houve o encaminhamento da prestação de contas intempestiva, conforme alegado pelo responsável Alceu Barros de Araújo (peças 33 a 41) .
Nesse ponto específico, cabe transcrever a análise realizada nas alegações de defesa apresentadas pelo responsável Alceu Barros de Araújo, nos termos da instrução de peça 46:
'32.	Passa-se agora ao exame das alegações de defesa apresentadas pelo responsável Alceu Barros de Araújo (peças 33 a 41) :
32.1.	Manifestação do responsável (peça 33, p. 1) :
32.1.1.	O responsável preliminarmente alega a prescrição quinquenal.
32.2.	Análise da manifestação do responsável:
32.2.1.	O Supremo Tribunal Federal - STF, no Recurso Extraordinário - RE 636.886, fixou a tese, com repercussão geral reconhecida, de que 'é prescritível a pretensão de ressarcimento ao erário fundada em decisão de Tribunal de Contas' (Tema 899) .
32.2.2.	Em que pese o questionamento acerca da abrangência da tese ali firmada, no sentido de que se circunscreveria apenas ao processo de execução da condenação imposta pelo TCU (ou seja, inaplicável à pretensão de ressarcimento exercida no processo 'conhecimento' da TCE) , verifica-se que o STF, por meio de decisões prolatadas pelas suas duas turmas, tem decidido, de forma reiterada, que se aplica o prazo prescricional de 5 anos previsto na Lei 9.873/1999 às pretensões sancionatória e ressarcitória a cargo do Tribunal de Contas da União.
32.2.3.	Seja por aplicação direta ou por analogia, a orientação sufragada é no sentido de que o prazo de 5 anos é compatível com a tese de que a ação e a execução prescrevem no mesmo prazo (Súmula 150 do STF) , bem como com o fato de que a Lei 9.873/1999 - que regulamenta o exercício de ação punitiva pela Administração Pública Federal, direta e indireta - regeria integralmente a prescrição no âmbito do TCU.
32.2.4.	Quanto a este último aspecto, o Ministro Luís Roberto Barroso, no voto exarado no julgamento do MS 32.201, embora tenha advertido que a atuação do TCU, em sua acepção clássica, não se qualifica como exercício do poder de polícia, ressaltou que a Lei 9.873/1999 assumiria vocação regulatória geral da prescrição do exercício da competência sancionadora da Administração Pública, sendo sua disciplina aplicável a qualquer ação punitiva da Administração Pública Federal, exceto àquelas esferas em que exista regulamentação específica.
32.2.5.	Ademais, em virtude da autonomia científica do Direito Administrativo, não haveria razão plausível para suprimir a omissão da Lei Orgânica do Tribunal de Contas da União, no tocante ao estabelecimento de um prazo prescricional próprio, valendo-se das normas de direito civil, e não das de direito administrativo.
32.2.6.	Eis algumas ementas que evidenciam o entendimento predominante do STF:
'Ementa: AGRAVO REGIMENTAL EM MANDADO DE SEGURANÇA. TOMADA DE CONTAS ESPECIAL. TRIBUNAL DE CONTAS DA UNIÃO. CONDENAÇÃO A RESSARCIMENTO AO ERÁRIO. PRESCRIÇÃO. MARCO INTERRUPTIVO. ART. 2°, II, DA LEI 9.873/1999. ATO INEQUÍVOCO DE APURAÇÃO DO FATO. DISCUSSÃO. DIREITO LÍQUIDO E CERTO. DEMONSTRAÇÃO. INOCORRÊNCIA. SUBSISTÊNCIA DA DECISÃO AGRAVADA. AGRAVO A QUE SE NEGA PROVIMENTO. 
I - As razões do agravo regimental são inaptas para desconstituir os fundamentos da decisão agravada, que, por isso, se mantêm hígidos. 
II - Aplicandose a regulamentação da Lei 9.873/1999 ao caso concreto, observase que a pretensão sancionatória do TCU, em relação aos atos praticados pelo impetrante, levando-se em consideração a ocorrência de 5 causas interruptivas da prescrição, não teria sido fulminada pelo decurso do tempo. 
III - A pretensão do recorrente, fundada na discussão sobre os fatos apontados como marcos interruptivos da prescrição da pretensão punitiva da Administração Pública, refoge aos estreitos limites do mandamus, ante a ausência de liquidez e certeza do direito pleiteado. 
IV - Agravo regimental a que se nega provimento. MS 36067 ED-AgR. Órgão julgador: Segunda Turma. Relator (a) : Min. RICARDO LEWANDOWSKI. Julgamento: 18/10/2019.'
'Ementa: AGRAVO REGIMENTAL EM RECLAMAÇÃO. TRIBUNAL DE CONTAS DA UNIÃO. TOMADA DE CONTA ESPECIAL. PRESCRIÇÃO DA PRETENSÃO PUNITIVA. RECONHECIDA EM DECISÃO DO SUPREMO TRIBUNAL FEDERAL. PRESCRITIBILIDADE DO RESSARCIMENTO AO ERÁRIO FUNDADA EM DECISÃO DE TRIBUNAL DE CONTAS. AÇÃO DE IMPROBIDADE ADMINISTRATIVA COM PEDIDO DE RESSARCIMENTO JÁ EM CURSO. AGRAVO REGIMENTAL A QUE SE NEGA PROVIMENTO. 
I - O acórdão do TCU determinou a formação de processo administrativo para avaliarem, efetivamente, a eventual responsabilização do agravado para o ressarcimento do dano ao erário, contrariando, assim, autoridade desta Corte no MS 35.512/DF, uma vez que houve a concessão da segurança para declarar a ocorrência da prescrição da pretensão punitiva do TCU em relação às infrações imputadas a ele, destacando-se que a União poderia perseguir os valores referentes ao ressarcimento dos danos na esfera judicial. 
II - Agravo regimental a que se nega provimento. (Rcl 39497 AgR. Órgão julgador: Segunda Turma. Relator (a) : Min. RICARDO LEWANDOWSKI. Julgamento: 10/10/2020) .'
'Ementa: MANDADO DE SEGURANÇA. DIREITO ADMINISTRATIVO. TRIBUNAL DE CONTAS DA UNIÃO. SERVIDOR DA SECRETARIA DE SAÚDE DO ESTADO DO ACRE. FISCALIZAÇÃO OMISSA E DEFICIENTE NA EXECUÇÃO DE DOIS CONVÊNIOS FIRMADOS ENTRE A SECRETARIA ESTADUAL E O MINISTÉRIO DA SAÚDE. APLICAÇÃO DE MULTA. ARTS. 28, II, E 58, II, DA LEI 8.443/1992. ART. 268, II, DO REGIMENTO INTERNO DO TCU. PRESCRIÇÃO DA PRETENSÃO SANCIONATÓRIA. OCORRÊNCIA. APLICAÇÃO DA LEI 9.873/1999. PRECEDENTES DESTE STF. MEDIDA LIMINAR DEFERIDA E RATIFICADA NO EXAME DE MÉRITO. SEGURANÇA CONCEDIDA PARA AFASTAR A MULTA APLICADA. 
1. A prescrição da pretensão punitiva do TCU é regulada pela Lei 9.873/1999, descabendo a aplicação do prazo decenal previsto na legislação civil (art. 205 do Código Civil) . Ao revés, incide o prazo quinquenal previsto na Lei 9.873/1999 (MS 32201, Rel. Min. Roberto Barroso, PRIMEIRA TURMA, DJe 7/8/2017; MS 35.512-AgR, Rel. Min. Ricardo Lewandowski, SEGUNDA TURMA, DJe 21/6/2019) . 
2. In casu, na linha do parecer apresentado pelo Ministério Público Federal e da decisão liminar de minha lavra, é inequívoca a superação do prazo prescricional quinquenal. Os ilícitos apontados pela Corte de Contas ocorreram em julho de 2006, tendo o processo de auditoria sido instaurado em 9/10/2006. A ordem de citação do responsável para a audiência, por sua vez, ocorreu em 25/6/2007. Entretanto, a decisão condenatória recorrível foi exarada somente em 31/5/2016, data da prolação do Acórdão 3513/2016-TCU-Primeira Câmara. 
3. Ex positis, CONCEDO A SEGURANÇA unicamente para afastar a sanção de multa aplicada ao impetrante, nos autos da Tomada de Contas Processo 023.288/2006-0, máxime da ocorrência de prescrição da pretensão punitiva do Tribunal de Contas da União. MS 35940. (Órgão julgador: Primeira Turma. Relator (a) : Min. LUIZ FUX. Julgamento: 16/06/2020) .'
32.2.7.	Essa orientação também foi seguida nas seguintes decisões monocráticas: MS 36.127MC/DF e MS 35.940-MC/DF, Relator Ministro Luiz Fux; MS 35.294, MS 35.539/DF e MS 35.971-TP/DF, Relator Ministro Marco Aurélio; MS 34.256 MC/DF, MS 36.054-MC e MS 36.067MC/DF, Relator Ministro Ricardo Lewandowski.
32.2.8.	O Supremo Tribunal Federal tem se pronunciado no sentido de reconhecer não só a aplicação da prescrição quinquenal com fulcro na interpretação da Lei 9.873/1999, mas também a incidência dos marcos interruptivos do prazo prescricional consignados na referida lei, tantas vezes quanto presentes os suportes fáticos (MS 32201, Relator: Min. Roberto Barroso) .
32.2.9.	Entendimento que também foi adotado nas seguintes decisões monocráticas: MS 36.054, MS 34.256-MC, MS 35.512 e MS 36.067-MC, todos de relatoria do Ministro Ricardo Lewandowski; MS 35.294, MS 35.539 e MS 35.971-TP, todos de relatoria do Ministro Marco Aurélio; MS 32.201, Relator Ministro Roberto Barroso, e MS 36.127-MC e MS 35.940-MC, Relator Ministro Luiz Fux.
32.2.10.	Em relação ao termo inicial da contagem do prazo prescricional, o caput do art. 1º da Lei 9.873/1999 oferece solução que não destoa do modelo adotado pelo TCU no incidente de uniformização de jurisprudência, em que se examinou a prescrição da pretensão punitiva, nos termos do Acórdão 1441/2016-TCU-Plenário, Relator Ministro Benjamin Zymler, com a adição da particularidade de explicitar o caso de infrações permanentes ou continuadas:
a) 	Regra geral: 'data da prática do ato'  (o que equivale a 'ocorrência da irregularidade sancionada') ; e
b) 	Regra especial: 'no caso de infração permanente ou continuada, do dia em que tiver cessado'.
32.2.11.	A Lei 9.873/1999, no art. 2º, estabelece as causas interruptivas da prescrição punitiva, consoante abaixo transcrito, já na redação conferida pela Lei 11.941/2009:
'Art. 2º Interrompe-se a prescrição da ação punitiva:
I - pela notificação ou citação do indiciado ou acusado, inclusive por meio de edital;
II - por qualquer ato inequívoco, que importe apuração do fato;
III - pela decisão condenatória recorrível.
IV - por qualquer ato inequívoco que importe em manifestação expressa de tentativa de solução conciliatória no âmbito interno da administração pública federal.'
32.2.12.	O quadro a seguir indica alguns eventos processuais, ocorridos no curso de uma TCE (fases interna e externa) - instaurada em razão de irregularidades na aplicação de recursos da União transferidos a entes subnacionais - que poderiam ser enquadrados nas causas de interrupção da prescrição acima apontadas, sem prejuízo, é claro, de outras ocorrências fáticas elegíveis como marco interruptivo, a depender da forma de proceder de cada entidade ou órgão tomador de contas:
	I - pela notificação ou citação do indiciado ou acusado, inclusive por meio de edital;
	 (i) notificação no âmbito do procedimento administrativo de ressarcimento previamente à instauração da TCE;
 (ii) notificação efetuada pelo órgão tomador de contas acerca da instauração da TCE;
 (iii) citação efetuada pelo TCU.
*Data da ciência da notificação ou citação pelos responsáveis ou de publicação do edital no DOU.

	II - por qualquer ato inequívoco, que importe apuração do fato;
* procedimento que evidencie a apuração dos fatos irregulares, com o objetivo de quantificar o dano e identificar possíveis responsáveis.
	 (i) relatório de sindicância ou PAD;
 (ii) relatório de apuração de irregularidades referente ao processo administrativo prévio à instauração da TCE;
 (iii) relatórios de fiscalização, pareceres, despachos, informações e memorandos relacionados à apuração dos fatos irregulares;
 (iv) relatório do tomador de contas;
 (v) relatório do controle interno;
 (vi) termo de instauração ou designação de instauração da TCE;
 (vii) autuação da TCE no TCU, entre outras causas.
*Há quem inclua, nesse grupo, diligências que comprovam providências do responsável sobre as irregularidades investigadas.

	III - pela decisão condenatória recorrível.
	 (i) Verifica-se apenas no âmbito do TCU com a data da prolação do acórdão condenatório recorrível.

	IV - por qualquer ato inequívoco que importe em manifestação expressa de tentativa de solução conciliatória no âmbito interno da administração pública federal.
	 (i) pedido de parcelamento;
 (ii) pagamento parcial do débito;
 (iii) qualquer manifestação do responsável que demonstre claramente a sua intenção de recolher o débito.

32.2.13.	Bem se vê, portanto, que haveria uma multiplicidade de causas de interrupção da prescrição, conforme se depreende do art. 2º, da Lei 9.873/1999. Tal exegese encontra respaldo em precedentes do STF, a exemplo do que se decidiu no julgamento do MS 36067 (Relator Ministro Ricardo Lewandowski) , com destaque para trecho do voto em que o Relator reconhece cinco causas de interrupção da prescrição, in verbis:
' (...) Assim, faz-se necessário levar em consideração que, apesar de os fatos objeto da apuração conduzida pela Corte de Contas remontarem aos anos de 1999 e 2000, período no qual o impetrante era Secretário de Saúde municipal, o Tribunal de Contas da União deu prosseguimento à tomada de contas especial por ter constatado a ocorrência de 5 causas interruptivas da prescrição, a saber: a)  relatório de auditoria em conjunto realizada pelo Denasus e pela Secretaria Federal de Controle, lavrado em 06/07/2001, sendo este, certamente, um ato inequívoco que importou a apuração do fato (art. 2º, II, da Lei n. 9.873/1999) ; b)  instauração de Tomada de Contas Especial pelo FNS, ocorrida em 05/10/2005, sendo este também, certamente, um ato inequívoco que importou a apuração do fato  (art. 2º, II, da Lei n. 9.873/1999) ; c) a autuação da presente Tomada de Contas Especial no âmbito do Tribunal de Contas da União, ocorrida em 12/08/2008, sendo este também, certamente, um ato inequívoco que importou a apuração do fato  (art. 2º, II, da Lei n. 9.873/1999) ; d) o ato que ordenou a citação do responsável, ora impetrante, ocorrida em 12/07/2010 (art. 2º, I, da Lei n. 9.873/1999) ; e e) o exercício do poder punitivo ocorrido em 20/06/2012, data da prolação do Acórdão 1563/2012-TCU-Plenário (art. 2º, III, da Lei n. 9.873/1999) .'
32.2.14.	No caso concreto, tendo como parâmetro a tese firmada pelo STF, no RE 636.886, no sentido de que ambas as pretensões do TCU (sancionatória e ressarcitória) sujeitam-se ao prazo prescricional de 5 anos previsto na Lei 9.873/1999, considerando, ainda, o sistema prescricional descrito na citada lei, inclusive as causas de suspensão e de interrupção da prescrição, temos os seguintes eventos processuais:
32.2.14.1.	Convênio 702334/2010:
Termo inicial da contagem do prazo (data da ocorrência das irregularidades) : em 16/7/2017 - data limite para prestação de contas do Convênio 702334/2010 (peça 3, p. 208-209) ;
Notificação sobre a irregularidade, enviado pela autoridade administrativa, por meio do ofício acostado à peça 3, p. 195-196, recebido em 18/9/2017, conforme AR (peça 3, p. 203) ;
Relatório de TCE 18/2018, de 1º/2/2018 (peça 3, p. 267-275) ;
Relatório de Auditoria 321/2019, de 2/4/2019 (peça 6, p. 3-6) ;
Data de autuação da tomada de contas especial pela Secex-TCE: em 1º/9/2019; e
Despacho do titular da Secex-TCE autorizando a realização da citação proposta: em 25/6/2020 (peça 24) .
32.2.14.2.	Programa Dinheiro Direto na Escola - PDDE, no exercício de 2010:
Termo inicial da contagem do prazo (data da ocorrência das irregularidades) : em 28/2/2011 - data limite para prestação de contas do Programa Dinheiro Direto na Escola - PDDE, no exercício de 2010 (peça 3, p. 246-247) ;
Notificação sobre a irregularidade, enviado pela autoridade administrativa, por meio do ofício acostado à peça 3, p. 236, recebido em 15/12/2014, conforme AR (peça 3, p. 241) ;
Relatório de TCE 18/2018, de 1º/2/2018 (peça 3, p. 267-275) ;
Relatório de Auditoria 321/2019, de 2/4/2019 (peça 6, p. 3-6) ;
Data de autuação da tomada de contas especial pela Secex-TCE: em 1º/9/2019; e
Despacho do titular da Secex-TCE autorizando a realização da citação proposta: em 25/6/2020 (peça 24) .
32.2.15.	Analisando-se a data da prática dos atos irregulares, bem como os eventos processuais que se sucederam, conforme acima enumerados, os quais teriam o condão de interromper o curso do prazo prescricional, de acordo com o art. 2º da Lei 9.873/1999, observa-se que não teria transcorrido o prazo de 5 (cinco) anos entre cada evento processual interruptivo.
32.2.16.	Portanto, ainda que se tenha em conta o entendimento sufragado pelo STF, no julgamento do RE 636.886, não teria ocorrido a prescrição da pretensão sancionatória e ressarcitória a cargo do TCU.
32.2.17.	Ademais, é de se ressaltar que a decisão ainda não transitou em julgado e se encontra na fase de apreciação de embargos de declaração opostos pela Advocacia-Geral da União.
32.2.18.	Além disso, o caso concreto tratado no RE 636.886 (tema 899 da repercussão geral) diz respeito à fase de execução judicial de deliberação do Tribunal de Contas, tanto assim que, para deslindálo, foi necessária a aplicação da Lei 6.830/1980, a Lei de Execuções Fiscais, diploma legal evidentemente inaplicável à fase que antecede a formação do título executivo extrajudicial, caracterizada pela atuação do órgão de controle externo até a prolação do acórdão.
32.2.19.	Considerando que o TCU ainda não se pronunciou sobre os efeitos do julgamento de mérito da referida decisão do STF em relação às pretensões de ressarcimento ao erário veiculadas por meio dos processos de tomadas de contas especiais, por cautela, deve-se adotar a orientação da Corte de Contas, na pendência de julgamento do RE 636.886, mesmo reconhecida sua repercussão geral, no sentido de que a matéria ali tratada alcançaria tão somente a fase judicial de cobrança do título extrajudicial, não atingindo os processos de controle externo, mantendo-se  a interpretação adotada pela Corte Suprema, em 2008, no Mandado de Segurança - MS 26.210, oportunidade em que foi fixada a tese da imprescritibilidade das ações de ressarcimento ao erário:
'A suspensão pelo STF das demandas nas quais esteja em questão a prescritibilidade da pretensão de ressarcimento ao erário com base em decisão de tribunal de contas (RE 636.886/STF) alcança tão somente a fase judicial de cobrança do título extrajudicial, não atingindo os processos de controle externo em trâmite. Até julgamento definitivo em contrário pelo STF, permanece o entendimento do TCU acerca da imprescritibilidade das pretensões de ressarcimento decorrentes de tomadas de contas especiais (Acórdão 1267/2019-TCU-Plenário, Relator Ministro Aroldo Cedraz) ';
'A suspensão pelo STF das demandas nas quais esteja em questão a prescritibilidade da pretensão de ressarcimento ao erário com base em decisão de tribunal de contas (RE 636.886/STF) alcança tão somente a fase judicial de cobrança do título extrajudicial, não atingindo os processos de controle externo em trâmite. Até julgamento definitivo em contrário pelo STF, permanecem imprescritíveis as pretensões de ressarcimento decorrentes de tomadas de contas especiais (Acórdão 7930/2018-TCU-Segunda Câmara, Relatora Ministra Ana Arraes) '.
32.2.20.	Dessa forma, rejeitam-se as alegações de defesa apresentadas.
32.3.	Manifestação do responsável (peça 33, p. 2-4) :
32.3.1.	O responsável alega que a prestação de contas do PDDE/2010 foi encaminhada ao FNDE em duas oportunidades (31/5/2010 e 20/3/2011) , em que foi possível confirmar que todos os pagamentos foram realizados mediante transferências bancárias, DOCs e TEDs, inclusive via outras contas da municipalidade, devido à deficiência que existe no município de Pedrão/BA, que nem sempre conseguia resolver todos os compromissos assumidos em uma única agência bancária.
32.3.2.	Afirma que, para que alguma irregularidade pudesse ser sanada, antes era necessária a sua notificação pessoal, o que nunca ocorreu.
32.3.3.	Alega ainda que, se existe um setor de contabilidade contratado para ajudar na elaboração das prestações de contas, não tem como se responsabilizar por toda a sistemática contábil, e embora reconheça a sua responsabilidade pela prestação de contas, entende que, sem os técnicos especialistas na área, não teria como prestar as verdadeiras contas.
32.3.4.	Informa ainda que documentos do FNDE (Ofício 105/2014 e Ofício 34/2013) atestariam que a prestação de contas fora encaminhada e que estaria pendente de análise.
32.4.	Análise da manifestação do responsável:
32.4.1.	O responsável encaminhou cópia dos ofícios de 15/4/2013 e de 20/3/2011 (peça 37) , que supostamente teriam encaminhado cópia da prestação de contas ao FNDE, mas não houve o envio de comprovantes de que esses expedientes, de fato, foram remetidos e recebidos pelo FNDE, a exemplo de 'Recibo' em segunda via dos ofícios ou avisos de recebimento.
32.4.2.	Em consulta ao Sistema de Gestão de Prestação de Contas - SIGPC, realizada na data de 28/5/2021, constata-se que não há qualquer registro que confirme o alegado pelo responsável, de que a prestação de contas do PDDE/2010 fora apresentada ao FNDE, conforme tela abaixo:
32.4.3.	Quanto à suposta ausência de sua notificação na fase interna desta TCE, cumpre esclarecer que o responsável Alceu Barros de Araújo foi notificado sobre a irregularidade pela autoridade administrativa competente, por meio do ofício acostado à peça 3, p. 236, recebido em 15/12/2014, conforme AR (peça 3, p. 241) .
32.4.4.	Ademais, ainda que se reconheça a necessidade de equipe técnica que auxilie o responsável na elaboração da prestação de contas, seja mediante setor de contabilidade contratado, seja por intermédio  de equipe própria da municipalidade, cabe ressaltar que é pacífica a jurisprudência deste Tribunal no sentido de que compete ao gestor o ônus de provar a aplicação regular dos recursos que lhe foram confiados (Acórdão 974/2018-TCU-Plenário, Relator Ministro Bruno Dantas; Acórdão 511/2018-TCU-Plenário, Relator Ministro Aroldo Cedraz; Acórdão 3875/2018-TCU-Primeira Câmara, Relator Ministro Vital do Rêgo; Acórdão 1983/2018-TCU-Primeira Câmara, Relator Ministro Bruno Dantas; entre outros) .
32.4.5.	Por fim, os supostos Ofícios 105/2014 e 34/2013, do FNDE, informados pelo responsável em suas alegações de defesa, não foram enviados como anexos à sua defesa.
32.4.6.	Tais expedientes também não constam no histórico do SIGPC, conforme tela de consulta inserida no item 32.4.2, desta instrução, o que impede emitir qualquer juízo de valor acerca do alegado pelo Sr. Alceu Barros de Araújo.
32.4.7.	Dessa forma, rejeitam-se as alegações de defesa apresentadas.
32.5.	Manifestação do responsável (peça 33, p. 5-12) :
32.5.1.	O responsável informa que a prestação de contas do Convênio 702334/2010 também foi encaminhada ao FNDE, e alega dúvidas acerca do valor do dano apurado, seja no âmbito do instaurador, seja no âmbito do TCU, bem como questiona a sua responsabilização e a do Prefeito sucessor, principalmente por entender não ter sido notificado sobre a TCE, o que o impediu de exercer o direito de ampla defesa e do contraditório.
32.5.2.	Esclarece que os recursos do ajuste seriam liberados em 3 parcelas, e que essas liberações ocorriam após visita técnica do FNDE, para constatar que a obra foi realizada, sendo que a última parcela ainda não havia sido liberada.
32.5.3.	Afirma que os dois prefeitos que o sucederam solicitaram prorrogações de prazo do ajuste, enquanto havia recurso a ser liberado, o que levaria a responsabilização destes, e não do responsável Alceu Barros de Araújo.
32.5.4.	Alega que a segunda parcela foi liberada, o que significa dizer que a prestação de contas parcial foi apresentada e aprovada.
32.5.5.	Informa ainda que, antes do término de seu mandato, deixou depositado, na conta 159263, da agência 2273, do Banco do Brasil S/A, o valor de R$ 150.000,00 que, acrescido dos rendimentos de R$ 30.000,00, totalizariam R$ 180.000,00, para concluir as obras, que tiveram imprevistos em razão do seu abandono pela empresa contratada.
32.5.6.	Entende que, como a obra já tinha 61,24% já executada, poderia ser concluída com o valor da contrapartida a ser depositada pela municipalidade, acrescida do saldo de recursos anteriormente informada.
32.5.7.	Afirma que, se não tivessem ocorridos os vários pedidos de prorrogação, a obra já poderia estar concluída. Informa que a 3ª parcela já tinha sido autorizada, porque as obras estariam concluídas até o percentual executado sob a sua responsabilidade.
32.5.8.	Alega ainda que todas as notificações posteriores foram direcionadas aos 2 prefeitos que o sucederam, e o único ofício que lhe foi direcionado não chegou ao seu destino, não tendo o Sr. Alceu Barros de Araújo que ser responsabilizado por atos que não deu causa.
32.5.9.	Por fim, reforça todos os argumentos já trazidos, informando que não houve a liberação da 3ª parcela, que houve diversas prorrogações de prazo, que a empresa contratada para executar o objeto do ajuste abandonou a obra, sendo supostamente substituída por duas outras empresas, e que não recebeu qualquer notificação para prestar contas, e que somente o seu sucessor foi notificado para prestar contas que, no seu entendimento, é quem deveria estar fazendo parte da ação.
32.6.	Análise da manifestação do responsável:
32.6.1.	Em consulta ao Sistema de Gestão de Prestação de Contas - SIGPC, realizada na data de 7/6/2021, constata-se que o FNDE emitiu a Informação 960/2020 (peça 45) , no qual consta a seguinte informação:
'2. 	Cumpre informar que foi apresentada nesta Autarquia por meio dos Ofícios nº 003/2020 (SEI 1764699) e 004/2020 (SEI 1764694) , prestação de contas intempestiva pelo exPrefeito do município de Pedrão/BA, Sr. Alceu Barros de Araújo. Em face da necessidade de apreciação da documentação, faz-se pertinente a disponibilização dos autos à Coordenação de Acompanhamento de Prestação de Contas de Projetos Educacionais - COAPC, para elaboração de Nota Técnica, ressaltando a necessidade de retorno do processo a esta Coordenação, para envio da análise ao Tribunal de Contas da União - TCU.'
32.6.2.	Quanto à suposta ausência de notificação do responsável, na fase interna da TCE, tal argumento já foi devidamente tratado, nos termos do item 32.4.3, desta instrução.
32.6.3.	Com relação ao valor do débito apurado, como se trata de omissão no dever de prestar contas, quem deu causa à irregularidade responde pelo valor descentralizado, a contar da data de crédito em conta bancária, deduzido de eventual valor recolhido.
32.6.4.	No caso concreto, o responsável Alceu Barros de Araújo responde pelos valores creditados em conta corrente durante a sua gestão (R$ 306.434,44, em 4/1/2011 e R$ 153.217,22, em 8/3/2012) , deduzido do único valor pago na gestão do outro responsável, o Sr. Jacob Pereira da Silva, e do valor recolhido de R$ 60,55, em 30/11/2017, de modo que não há dúvidas quanto ao débito apurado e de responsabilidade do Sr. Alceu Barros de Araújo.
32.6.5.	No que diz respeito à suposta prestação de contas parcial, não há previsão alguma dessa etapa de prestação de contas parcial no Termo do Convênio 702334/2010 (peça 3, p. 94-104) , e conforme consulta ao Sistema de Gestão de Prestação de Contas - SIGPC, cuja tela extraída integra o item 32.6.1, desta instrução, não há registro de qualquer apresentação de contas, seja parcial ou completa.
32.6.6.	A alegação de que deixou recursos suficientes para conclusão da obra não prospera, pois a conta informada pelo responsável, em sua defesa (conta 159263, da agência 2273, do Banco do Brasil S/A) , não guarda qualquer relação com o Convênio 702334/2010, cujos recursos foram movimentados em outra conta bancária distinta (conta 13.112-1, da agência 593-2, do Banco do Brasil S/A - peça 17) .
32.6.7.	Ademais, o responsável apresenta argumentos que não se relacionam com a irregularidade em apuração, justificando que a obra já estaria concluída, se não tivessem ocorrido os vários pedidos de prorrogação, alegação que não guarda conexão com o fato da omissão da prestação de contas.
32.6.8.	Por fim, a questão das notificações terem sido direcionadas aos prefeitos sucessores não significa dizer que estes é quem são os responsáveis pelo dano apurado. A questão da responsabilização já foi abordada nos itens 32.6.3 e 32.6.4, desta instrução.
32.6.9.	Dessa forma, em razão da existência de evidência de que houve apresentação de documentação a título de prestação de contas do ajuste, deve-se realizar diligência ao FNDE para que encaminhe documento técnico acerca da análise a ser realizada na prestação de contas intempestiva.
32.7.	Manifestação do responsável (peça 33, p. 12-18) :
32.7.1.	O responsável volta a alegar que quem deveria prestar contas eram os seus sucessores, principalmente pelo fato de que não tinha mais acesso ao sistema de prestação de contas do FNDE, e somente o seu sucessor tinha acesso para prestar contas e realizar novos pagamentos.
32.7.2.	Afirma que os pagamentos foram feitos diretamente à empresa contratada, após criteriosa análise e autorização prévia da Caixa Econômica Federal, sem que houvesse sua culpa ou dolo se os recursos tiveram outro destino, sem o seu conhecimento prévio.
32.7.3.	Reafirma que deixou depositado o valor de R$ 150.000,00, e, junto com os rendimentos da aplicação financeira, seriam suficientes para concluir as obras.
32.7.4.	Questiona posicionamentos adotados pelo Ministério Público Federal, inexistindo qualquer tipo de prova ou ato de improbidade administrativa.
32.7.5.	Esclarece que os extratos bancários juntados confirmam que os pagamentos foram feitos para a própria municipalidade e diretamente para os fornecedores, demonstrados nas prestações de contas, e que nunca havia sido notificado para sanar qualquer vício porventura existente.
32.7.6.	Esclarece que, se não tivesse guardado alguns documentos, a situação poderia ter sido pior, em razão da perda de documentos pelo FNDE e pelas dificuldades criadas pelo seu sucessor e adversário político.
32.7.7.	Informa pagamentos feitos a diversas empresas, para comprovar a boa destinação dos recursos públicos que geriu, e afirma que a prestação de contas de 2010 (provavelmente do PDDE) , foi apresentada ainda naquele mesmo ano.
32.7.8.	Esclarece que todas as prestações de contas de 2009 a 2012 foram aprovadas pela Câmara Municipal, conforme documentos anexados.
32.7.9.	Reafirma que as prestações de contas foram encaminhadas ao FNDE, e que pode ter ocorrido algum tipo de erro material ou mesmo o seu extravio, sem que o responsável tenha agido com culpa ou dolo.
32.8.	Análise da manifestação do responsável:
32.8.1.	A questão da responsabilização do Sr. Alceu Barros de Araújo e de seu sucessor, o Sr. Jacob Pereira da Silva, já foi abordada nos itens 32.6.3 e 32.6.4, desta instrução.
32.8.2.	Também não prospera a alegação de que os pagamentos foram analisados e previamente autorizados pela Caixa Econômica Federal, situação que normalmente se verifica nos contratos de repasse, e que não ocorreu no âmbito do Convênio 702334/2010 e do Programa Dinheiro Direto na Escola - PDDE, no exercício de 2010.
32.8.3.	A alegação de existência de saldo suficiente para conclusão da obra já foi abordada no item 32.6.6, desta instrução.
32.8.4.	Não prosperam ainda as alegações relacionadas aos questionamentos formulados pelo Ministério Público Federal, uma vez que não guardam relação com as irregularidades aqui tratadas, que dizem respeito à omissão na prestação de contas do Convênio 702334/2010 e do PDDE/2010.
32.8.5.	Os extratos bancários, considerados isoladamente, são insuficientes para demonstrar a boa e regular aplicação dos recursos descentralizados, devendo ser acompanhado dos demais documentos comprobatórios das despesas, o que não aconteceu no caso concreto.
32.8.6.	Quanto à suposta apresentação da prestação de contas, tal alegação já foi devidamente tratada no item 32.6.1, desta instrução, e que será objeto de diligência ao FNDE para obtenção de nota técnica.
32.8.7.	Com relação ao fato de a Câmara Municipal ter aprovado as contas de 2009 a 2012, tal alegação não se aproveita ao caso concreto, uma vez que a competência originária para fiscalizar a aplicação dos recursos federais do Convênio 702334/2010 e do PDDE/2010, bem como para analisar a respectiva prestação de contas é do Fundo Nacional de Desenvolvimento da Educação.
32.8.8.	Dessa forma, resta pendente a questão da apresentação das contas ao FNDE, que será objeto de diligência para saneamento.
33.	Da análise procedida acima, verifica-se que os argumentos de defesa não foram suficientes para elidir as irregularidades pelas quais o responsável Alceu Barros de Araújo está sendo responsabilizado, exceto a referente à prestação de contas intempestiva do Convênio 702334/2010, confirmada pela Informação 960/2020 (peça 45) , e que demandará a realização de diligência ao FNDE, que detém a competência originária para fiscalizar a aplicação dos recursos federais do ajuste, bem como para analisar a respectiva prestação de contas.'
Do exame das alegações de defesa anteriormente transcritas, restou pendente manifestação sobre a análise que o FNDE efetuaria acerca de suposta prestação de contas intempestiva apresentada pelo responsável, e que foi refutada pelas informações constantes do Ofício 22730/2021 (peça 54) e da Informação 2687/2021 (peça 56) , esclarecendo que não houve qualquer apresentação de documentação posterior que possa ser considerada como prestação de contas.
Nesse quadro, confirmado que não houve prestação de contas do Convênio 702334/2010 e do Programa Dinheiro Direto na Escola - PDDE, no exercício de 2010, rejeitam-se as alegações de defesa apresentadas pelo responsável Alceu Barros de Araújo.
Não há elementos para que se possa efetivamente aferir e reconhecer a ocorrência de boa-fé na conduta do responsável Alceu Barros de Araújo, podendo o TCU, desde logo, proferir o julgamento de mérito pela irregularidade das contas, conforme os termos dos §§ 2º e 6º do art. 202 do Regimento Interno do TCU, condenando-se o responsável ao débito apurado e aplicandolhe a multa prevista no art. 57, da Lei 8.443/1992.
Da validade das notificações:
	Em acréscimo, cumpre tecer breves considerações sobre a forma como são realizadas as comunicações processuais no TCU. A esse respeito, destacam-se o art. 179 do Regimento Interno do TCU (Resolução 155, de 4/12/2002) , e o art. 4º, inciso III, § 1º, da Resolução TCU 170, de 30 de junho de 2004, in verbis:
'Art. 179. A citação, a audiência ou a notificação, bem como a comunicação de diligência, farse-ão:
I - mediante ciência da parte, efetivada por servidor designado, por meio eletrônico, fac-símile, telegrama ou qualquer outra forma, desde que fique confirmada inequivocamente a entrega da comunicação ao destinatário;
II - mediante carta registrada, com aviso de recebimento que comprove a entrega no endereço do destinatário;
III - por edital publicado no Diário Oficial da União, quando o seu destinatário não for localizado;
 (...) 
Art. 3º As comunicações serão dirigidas ao responsável, ou ao interessado, ou ao dirigente de órgão ou entidade, ou ao representante legal ou ao procurador constituído nos autos, com poderes expressos no mandato para esse fim, por meio de:
I - correio eletrônico, fac-símile ou telegrama;
II - servidor designado;
III - carta registrada, com aviso de recebimento;
IV - edital publicado no Diário Oficial da União, quando o seu destinatário não for localizado, nas hipóteses em que seja necessário o exercício de defesa.
Art. 4º. Consideram-se entregues as comunicações:
I - efetivadas conforme disposto nos incisos I e II do artigo anterior, mediante confirmação da ciência do destinatário;
II - realizadas na forma prevista no inciso III do artigo anterior, com o retorno do aviso de recebimento, entregue comprovadamente no endereço do destinatário;
III - na data de publicação do edital no Diário Oficial da União, quando realizadas na forma prevista no inciso IV do artigo anterior.
§ 1º O endereço do destinatário deverá ser previamente confirmado mediante consulta aos sistemas disponíveis ao Tribunal ou a outros meios de informação, a qual deverá ser juntada ao respectivo processo.'
	Bem se vê, portanto, que a validade da citação via postal não depende de que o aviso de recebimento seja assinado pelo próprio destinatário da comunicação, o que dispensa, no caso em tela, a entrega do AR em 'mãos próprias'. A exigência da norma é no sentido de o Tribunal verificar se a correspondência foi entregue no endereço correto, residindo aqui a necessidade de certeza inequívoca.
	Não é outra a orientação da jurisprudência do TCU, conforme se verifica dos julgados a seguir transcritos:
'São válidas as comunicações processuais entregues, mediante carta registrada, no endereço correto do responsável, não havendo necessidade de que o recebimento seja feito por ele próprio (Acórdão 3648/2013-TCU-Segunda Câmara, Relator Ministro José Jorge) ';
'É prescindível a entrega pessoal das comunicações pelo TCU, razão pela qual não há necessidade de que o aviso de recebimento seja assinado pelo próprio destinatário. Entregandose a correspondência no endereço correto do destinatário, presume-se o recebimento da citação (Acórdão 1019/2008-TCU-Plenário, Relator Ministro Benjamin Zymler) ';
'As comunicações do TCU, inclusive as citações, deverão ser realizadas mediante Aviso de Recebimento - AR, via Empresa Brasileira de Correios e Telégrafos, bastando para sua validade que se demonstre que a correspondência foi entregue no endereço correto (Acórdão 1526/2007-TCU-Plenário, Relator Ministro Aroldo Cedraz) '.
A validade do critério de comunicação processual do TCU foi referendada pelo Supremo Tribunal Federal, nos termos do julgamento do MS-AgR 25.816/DF, por meio do qual se afirmou a desnecessidade da ciência pessoal do interessado, entendendo-se suficiente a comprovação da entrega do 'AR' no endereço do destinatário:
'Ementa: agravo regimental. Mandado de segurança. Desnecessidade de intimação pessoal das decisões do Tribunal de Contas da União. Art. 179 do Regimento Interno do TCU. Intimação do ato impugnado por carta registrada, iniciado o prazo do art. 18 da lei nº 1.533/51 da data constante do aviso de recebimento. Decadência reconhecida. Agravo improvido.
O envio de carta registrada com aviso de recebimento está expressamente enumerado entre os meios de comunicação de que dispõe o Tribunal de Contas da União para proceder às suas intimações.
O inciso II do art. 179 do Regimento Interno do TCU é claro ao exigir apenas a comprovação da entrega no endereço do destinatário, bastando o aviso de recebimento simples.'
Da revelia do responsável Jacob Pereira da Silva.
No caso vertente, a citação do responsável Jacob Pereira da Silva se deu em endereço proveniente de pesquisa realizada pelo TCU (vide parágrafos acima) , em endereço constante na base de dados da Receita Federal custodiada pelo TCU (peças 28) . A entrega do ofício citatório nesse endereço ficou comprovada, conforme detalhamento constante no item 19.b, desta instrução.
Nos processos do TCU, a revelia não leva à presunção de que seriam verdadeiras todas as imputações levantadas contra os responsáveis, diferentemente do que ocorre no processo civil, em que a revelia do réu opera a presunção da verdade dos fatos narrados pelo autor (Acórdão 1009/2018-TCU-Plenário, Relator Ministro Bruno Dantas; Acórdão 2369/2013-TCU-Plenário, Relator Ministro Benjamin Zymler e Acórdão 2449/2013-TCU-Plenário, Relator Ministro Benjamin Zymler) . Dessa forma, a avaliação da responsabilidade do agente não pode prescindir da prova existente no processo ou para ele carreada.
Ao não apresentar sua defesa, o responsável deixou de produzir prova da regular aplicação dos recursos sob sua responsabilidade, em afronta às normas que impõem, aos gestores públicos, a obrigação legal de, sempre que demandados pelos órgãos de controle, apresentar os documentos que demonstrem a correta utilização das verbas públicas, a exemplo do contido no art. 93 do DecretoLei 200/1967: 'Quem quer que utilize dinheiros públicos terá de justificar seu bom e regular emprego na conformidade das leis, regulamentos e normas emanadas das autoridades administrativas competentes.'
Mesmo as alegações de defesa não sendo apresentadas, considerando o princípio da verdade real que rege esta Corte, procurou-se buscar, em manifestações do responsável, na fase interna desta Tomada de Contas Especial, se havia algum argumento que pudesse ser aproveitado a seu favor.
	No entanto, o responsável não se manifestou na fase interna, não havendo, assim, nenhum argumento que possa vir a ser analisado e posteriormente servir para afastar a irregularidade apontada.
Em consulta aos sistemas corporativos do instaurador (SIGPC) , verifica-se que os responsáveis também não apresentaram contas junto ao instaurador e continuam inadimplentes (peça 59) .
Em se tratando de processo em que a parte interessada não se manifestou acerca das irregularidades imputadas, não há elementos para que se possa efetivamente aferir e reconhecer a ocorrência de boa-fé na conduta da responsável, podendo este Tribunal, desde logo, proferir o julgamento de mérito pela irregularidade das contas, conforme os termos dos §§ 2º e 6º do art. 202 do Regimento Interno do TCU (Acórdão 2064/2011-TCU-Primeira Câmara, Relator Ministro Ubiratan Aguiar; Acórdão 6182/2011-TCU-Primeira Câmara, Relator Ministro-Substituto Weder de Oliveira; Acórdão 4072/2010-TCU-Primeira Câmara, Relator Ministro Valmir Campelo; Acórdão 1189/2009-TCU-Primeira Câmara, Relator Ministro-Substituto Marcos Bemquerer; e Acórdão 731/2008-TCU-Plenário, Relator Ministro Aroldo Cedraz) .
Dessa forma, o responsável Jacob Pereira da Silva deve ser considerado revel, nos termos do art. 12, § 3º, da Lei 8.443/1992, devendo as contas serem julgadas irregulares, condenando-o ao débito apurado e aplicando-lhe a multa prevista no art. 57 da Lei 8.443/1992.
PRESCRIÇÃO DA PRETENSÃO PUNITIVA
Vale ressaltar que a pretensão punitiva, conforme Acórdão 1441/2016-TCU-Plenário, Relator Ministro Benjamin Zymler, que uniformizou a jurisprudência acerca dessa questão, subordinase ao prazo geral de prescrição indicado no art. 205 do Código Civil, que é de dez anos, contado da data de ocorrência da irregularidade sancionada, nos termos do art. 189 do Código Civil, sendo este prazo interrompido pelo ato que ordenar a citação, a audiência ou a oitiva do responsável.
No caso em exame, não ocorreu a prescrição, uma vez que a irregularidade sancionada ocorreu em 17/7/2017 e em 1º/3/2011, e o ato de ordenação da citação ocorreu em 25/6/2020.
CUMULATIVIDADE DE MULTAS
Quanto à possibilidade de aplicação cumulativa das multas dos arts. 57 e 58, inciso I, da Lei 8.443/1992, ainda que seja adequada a realização de citação e audiência dos responsáveis, por força do disposto no art. 209, § 4º, do RI/TCU, o Tribunal reconhece que existe relação de subordinação entre as condutas de 'não comprovação da aplicação dos recursos' e de 'omissão na prestação de contas', sendo a primeira consequência da segunda, o que enseja, na verificação das duas irregularidades, a aplicação da multa do art. 57, com o afastamento da multa do art. 58, inciso I, em atenção ao princípio da absorção (Acórdão 9579/2015-TCU-Segunda Câmara, Relator Ministro Vital do Rêgo; Acórdão 2469/2019-TCU-Primeira Câmara, Relator Ministro-Substituto Augusto Sherman) .
Conforme leciona Cezar Bitencourt (Tratado de Direito Penal: parte geral - 8ª Edição - São Paulo: Saraiva, 2003. Pg. 565) , na absorção, ' (...) a pena do delito mais grave absorve a pena do delito menos grave, que deve ser desprezada'. No caso concreto, a 'omissão no dever de prestar contas', embora seja uma irregularidade autônoma, funciona como fase ou meio para a consecução da 'não comprovação da aplicação dos recursos', havendo clara relação de interdependência entre essas condutas. Dessa forma, recaindo as duas ocorrências num mesmo gestor, deve prevalecer a pena do delito mais grave, qual seja, a multa do art. 57 da Lei 8.443/1992.
Cumpre observar, ainda, que a conduta dos responsáveis, consistente nas irregularidades 'não comprovação da boa e regular aplicação dos recursos federais repassados em face da omissão no dever de prestar contas', 'não disponibilização das condições materiais mínimas e necessárias para que o seu sucessor pudesse apresentar a prestação de contas' e 'não cumprimento do prazo para apresentação de prestação de contas', configuram violação não só às regras legais, mas também aos princípios basilares da administração pública, eis que, em última análise, ocorre o comprometimento da necessária satisfação à sociedade sobre o efetivo emprego dos recursos públicos postos à disposição da municipalidade, por força dos instrumentos de repasse em questão.
Nesses casos, em que fica evidente a falta de transparência e lisura, não há como afastar as suspeitas sempre presentes de que a totalidade dos recursos públicos federais, transferida ao município, tenha sido integralmente desviada, em prol de gestor ímprobo, ou de pessoas por ele determinadas, a revelar grave inobservância do dever de cuidado no trato com a coisa pública, isto é, ato praticado com culpa grave, pois, na espécie, a conduta dos responsáveis se distanciam daquela que seria esperada de um administrador público minimante diligente, num claro exemplo de erro grosseiro a que alude o art. 28, do Decreto-lei 4.657/1942 (Lei de Introdução às Normas do Direito Brasileiro) , incluído pela Lei 13.655/2018 (Acórdão 1689/2019-TCU-Plenário, Relator Ministro Augusto Nardes; Acórdão 2924/2018-TCU-Plenário, Relator Ministro José Mucio Monteiro; Acórdão 2391/2018-TCU-Plenário, Relator Ministro Benjamin Zymler) .
CONCLUSÃO
Em face da análise promovida na seção 'Exame Técnico', verifica-se que o responsável Jacob Pereira da Silva não logrou comprovar a boa e regular aplicação dos recursos e, instado a se manifestar, optou pelo silêncio, configurando a revelia, nos termos do § 3º do art. 12 da Lei 8.443/1992. Além disso, propõe-se rejeitar as alegações de defesa de Alceu Barros de Araújo, uma vez que não foram suficientes para sanar as irregularidades a ele atribuídas e nem afastar o débito apurado. Ademais, inexistem nos autos elementos que demonstrem a boa-fé dos responsáveis ou a ocorrência de outras excludentes de culpabilidade.
Verifica-se também que não houve a prescrição da pretensão punitiva, conforme análise já realizada.
Tendo em vista que não constam dos autos elementos que permitam reconhecer a boa-fé dos responsáveis, sugere-se que as suas contas sejam julgadas irregulares, nos termos do art. 202, § 6º, do Regimento Interno do TCU, com a imputação do débito atualizado monetariamente e acrescido de juros de mora, nos termos do art. 202, § 1º, do Regimento Interno do TCU, descontado o valor eventualmente recolhido, com a aplicação da multa prevista no art. 57 da Lei 8.443/1992."
2.	Diante do exposto, a Secex/TCE propõe, em pareceres uniformes, julgar irregulares as contas dos responsáveis, condenando-os ao pagamento do débito apurado nos autos e aplicando-se-lhes a multa do art. 57 da Lei 8.443/1992, dentre outras providências de praxe (peças 60, 61 e 62) .
3.	O Ministério Público junto ao TCU, representado pelo Procurador Sérgio Ricardo Costa Caribé, concorda com o encaminhamento supra, sem prejuízo de consignar a não ocorrência da prescrição no caso em concreto (peça 63) .
	É o Relatório.

Chrisvaldo Santos Monteiro de Almeida (9672/OAB-BA), representando Alceu Barros de Araujo.

Procurador Sergio Ricardo Costa Caribé.

TOMADA DE CONTAS ESPECIAL. RECURSOS PROVENIENTES DE CONVÊNIO/FNDE E DO PROGRAMA DINHEIRO DIRETO NA ESCOLA. OMISSÃO EM PRESTAR CONTAS. ALEGAÇÕES INSUFICIENTES PARA SANAR A OCORRÊNCIA. IRREGULARIDADE DAS CONTAS DOS PREFEITOS RESPONSÁVEIS PELA GESTÃO DOS VALORES QUE LHE FORAM REPASSADOS. DÉBITO. MULTA.

TOMADA DE CONTAS ESPECIAL (TCE)

Secretaria de Controle Externo de Tomada de Contas Especial (Secex/TCE).

Trago à apreciação deste Colegiado a Tomada de Contas Especial instaurada pelo Fundo Nacional de Desenvolvimento da Educação, tendo como responsáveis os Srs. Alceu Barros de Araújo e Jacob Pereira da Silva, Prefeitos do Município de Pedrão/BA nos períodos de 1º/1/2009 a 31/12/2012 e 1º/1/2013 a 31/12/2016, respectivamente, em razão da omissão no dever de prestar contas dos recursos recebidos por força do Convênio 702334/2010 e do Programa Dinheiro Direto na Escola - PDDE, exercício de 2010.
2.	Conforme visto no Relatório precedente, o Convênio 702334/2010 foi firmado no âmbito do Programa Nacional de Reestruturação e Aparelhagem da Rede Escolar Pública de Educação Infantil - PROINFÂNCIA, tendo por objeto a construção de escola no referido município. Após diversas prorrogações, o ajuste vigeu até 17/5/2017, com previsão para prestação de contas até 16/7/2017 (peça 3, p. 101) . Os recursos repassados totalizaram R$ 459.651,66.
3.	Esgotado o prazo para a apresentação da prestação de contas sem qualquer providência dos responsáveis, foi instaurada a presente TCE. Observa-se que a quase integralidade dos recursos em tela foi gerida durante o mandato do Sr. Alceu Barros de Araújo, remanescendo o valor de R$ 37.116,44 sob a execução do Sr. Jacob Pereira da Silva. 
4.	Vê-se, outrossim, que o Prefeito responsável para a apresentação da prestação de contas, Sr. Sosthenes Serravalle Campos, adotou medidas legais com vistas a resguardar o erário, conforme comunicação ao FNDE e Representação protocolizada junto ao Ministério Público Federal (peça 3, p. 141-143 e 146-148) .
5.	Em suas alegações de defesa, o Sr. Alceu Barros de Araújo informou que havia prestado contas intempestivamente, razão pela qual foi realizada diligência ao FNDE, a qual retornou com a Informação 960/2020 (peça 45) , na qual o Repassador esclareceu que os documentos trazidos pelo aludido responsável não consubstanciavam efetivamente prestação de contas, mas tão somente argumentos de que teria realizado o preenchimento dos sistemas pertinentes à época do convênio.
6.	Outro aspecto por ele suscitado foi o de ocorrência da prescrição. Nesse tocante, cumpre destacar que a decisão adotada pelo Supremo Tribunal Federal - STF, nos autos do Recurso Extraordinário 636.886 (Tema 899 da Repercussão Geral) , vai ao encontro do entendimento desta Corte de Contas de que a prescritibilidade da pretensão de ressarcimento ao erário com base em decisão de tribunal de contas somente alcança a fase judicial da execução do título extrajudicial, não atingindo os processos de controle externo em trâmite no TCU (v. Acórdão 5236/2020-TCU-Primeira Câmara, rel. Min. Benjamin Zymler) .
7.	Nesse sentido, insta reportar que os Embargos de Declaração opostos pela Advocacia-Geral da União - AGU contra o RE 636.886 foram apreciados pelo Plenário do STF, em sessão virtual ocorrida de 13 a 20/8 de 2021. Naquela assentada, o Pretório Excelso negou provimento ao recurso, nos termos do voto do relator, Ministro Alexandre de Moraes, que assim se manifestou (trecho do voto) :
"Os argumentos acima elencados conduzem à conclusão no sentido de que a pretensão executória de título executivo proveniente de decisão do TCU da qual resulte imputação de débito ou multa é prescritível; e, portanto, a ela se aplica o prazo prescricional da Lei de Execução Fiscal. Nenhuma consideração houve acerca do prazo para constituição do título executivo, até porque esse não era o objeto da questão cuja repercussão geral foi reconhecida no Tema 899, que ficou adstrito, como sobejamente já apontado, à fase posterior a formação do título." (grifo acrescido) 
8.	Como se vê, a decisão do STF se referiu especificamente à etapa judicial da execução do título, sem tratar dos processos de controle externo que tramitam no TCU.
9.	Outrossim, convém ressaltar que, ao apreciar o TC Processo 000.006/2017-3, este Tribunal decidiu remeter a análise do tema ao processo que será criado em decorrência do Acórdão 459/2022-TCU-Plenário (redator Ministro Walton Alencar Rodrigues) , de 9/3/2022. A decisão determinou à Secretaria-Geral de Controle Externo desta Casa que formasse grupo técnico de trabalho para elaboração de projeto de ato normativo para disciplinar "o tema da prescrição da pretensão ressarcitória e da prescrição da pretensão punitiva no âmbito do controle externo, tendo por base jurisprudência predominante do Supremo Tribunal Federal, adequando-a às especificidades das diversas formas de atuação do Tribunal de Contas da União". 
10.	É de se destacar que, em cumprimento à aludida determinação desta Corte, foi autuado, recentemente, o processo administrativo TC-Processo 008.702/2022-5, de relatoria do ministro Antonio Anastasia, que trata do "projeto de ato normativo para regulamentar, no âmbito do Tribunal de Contas da União, a prescrição para o exercício das pretensões punitiva, de ressarcimento e executória, bem como identificar os possíveis impactos da prescrição nos processos mais relevantes".
11.	Dessa forma, alinho-me à atual jurisprudência desta Corte de Contas quanto à imprescritibilidade do dano causado ao erário (Enunciado 282 da Súmula de Jurisprudência/TCU) e à prescritibilidade decenal aplicável à pretensão punitiva do Tribunal, nos termos do Acórdão 1441/2016-TCU-Plenário (relator Ministro Benjamim Zymler e redator Ministro Walton Alencar Rodrigues) .
12.	Em relação a essa última, observo que ela não ocorreu no presente caso, uma vez que o prazo final para a apresentação da prestação de contas foi em 16/7/2017 e a ordenação da citação se deu em 25/6/2020, antes do transcurso dos mencionados 10 anos.
13.	Também sem razão quando aduz que não teria sido notificado sobre a TCE, com suposta violação ao seu direito ao contraditório e à ampla defesa, bem como de que as prestações de contas parciais foram apresentadas e aprovadas. Com efeito, além de o responsável ter sido devidamente cientificado na fase interna da TCE (peça 3, p. 241) , a jurisprudência do TCU é pacífica em reconhecer que o contraditório e a ampla defesa se desenvolvem regularmente perante este Órgão de Contas, não havendo qualquer violação de direitos caso não houvesse tal notificação pelo Repassador (v. Acórdão 1605/2022-TCU-Segunda Câmara, rel. Ministro Augusto Nardes) .
14.	Com relação à alegada aprovação da prestação de contas parcial, registre-se que não houve tal ato de aprovação por parte do Concedente, visto que sequer previsto pelo instrumento do convênio e tampouco existente nos autos qualquer documento nesse sentido, conforme bem pontuou a Unidade Técnica.
15. 	Desse modo, considerando que a defesa do responsável ficou no campo meramente argumentativo, não tendo ele se desincumbido de trazer aos autos documentação idônea a título de prestação de contas, cabe julgar irregulares as suas contas, condenando-o ao pagamento do débito apurado nos autos e aplicando-se-lhe a multa do art. 57 da Lei 8.443/1992. Esse mesmo desfecho é aplicável ao Sr. Jacob Pereira da Silva, ante sua revelia e a inexistência de elementos comprobatórios da destinação conferida aos recursos que lhe foram confiados no âmbito do Convênio 702334/2010.
16.	No que diz respeito ao PDDE/2010, a mesma fundamentação acima lhe é aplicável, porquanto também não foi apresentada prestação de contas, impossibilitando saber o destino dado aos valores repassados para o atingimento das finalidades do referido programa.
17.	Igualmente, forçoso registrar não ter ocorrido a prescrição, uma vez que o fato gerador da irregularidade ocorreu em 1º/3/2011 (primeiro dia subsequente ao vencimento do prazo para prestação de contas - 28/2/2011) , e o ato de ordenação da citação do Sr. Alceu Barros de Araújo se deu em 25/6/2020.
18.	Nesse contexto, cabe julgar irregulares as contas dos responsáveis, condenando-os ao pagamento dos respectivos débitos, e aplicando-se-lhes, ainda, de modo individual, a multa do art. 57 da Lei 8.443/1992.
19.	Por fim, deve ser autorizado o pagamento das dívidas em até 36 parcelas mensais e consecutivas, caso solicitado, e a cobrança judicial das dívidas, bem como remetida cópia do Acórdão que vier a ser proferido à Procuradoria da República no Estado do Bahia, com fundamento no art. 16, § 3º, da Lei 8.443/1992 c/c art. 209, § 7º, do Regimento Interno/TCU, e ao Fundo Nacional de Desenvolvimento da Educação, para ciência.
	Diante do exposto, manifesto-me por que seja adotada a deliberação que ora submeto a este Colegiado.
T.C.U., Sala das Sessões, em 23 de agosto de 2022.
MARCOS BEMQUERER COSTA 
Relator